臺灣臺中地方法院刑事判決　　　　　　100年度交訴字第281號
公　訴　人　臺灣臺中地方法院檢察署檢察官
被　　　告　賴錫棟
上列被告因肇事逃逸罪等案件，經檢察官提起公訴（100年度偵
字第11428號），本院判決如下：
    主    文
賴錫棟犯過失傷害罪，處拘役拾日，如易科罰金，以新臺幣壹
仟元折算壹日；又犯肇事致人傷害逃逸罪，處有期徒刑陸月，如
易科罰金，以新臺幣壹仟元折算壹日。
    犯罪事實
一、賴錫棟明知未領有合格重型機車駕駛執照，不得騎乘重型機
    車，竟仍於民國100年3月8日下午5時15分許，騎乘車牌號碼
    為JVM-578號重型機車，沿臺中市○○區○○路1段1158巷由
    北往南方向行駛，其本應注意左轉彎前，應距交岔路口30公
    尺前顯示方向燈或手勢，且轉彎車應讓直行車先行，而依當
    時天候晴、日間自然光線、路面為乾燥、無缺陷、無障礙物
    之柏油路面、視距良好等情形，並無不能注意之情事，竟疏
    於注意及此，於行經臺中市○○區○○路1段1158巷44號往
    北30公尺處，貿然左轉欲往東行駛。適有同向在後、由林琨
    哲騎乘之車牌號碼為BJ9-811號重型機車，應注意車前狀況
    ，隨時採取必要之安全措施、超車前須先按喇叭2單響或變
    換燈光1次及超車時應與前車保持半公尺以上之間隔，且客
    觀上亦無不能注意之情事，亦疏未注意及此，欲自左側超前
    賴錫棟所騎乘之上開重型機車，2車因而避煞不及發生碰撞
    ，造成賴錫棟及林琨哲均人車倒地，致林琨哲受有右側股骨
    粗隆閉鎖性骨折及全身多處挫瘀傷等傷害。詎賴錫棟明知其
    駕駛動力交通工具肇事後，依法負有救助之義務，且對林琨
    哲因與其發生車禍而發生傷害之結果，應有所預見，須將林
    琨哲送醫救治或為適當之保護處置，當於現場等待救護車到
    來始得離開，惟竟未為任何救治或報警處理，反另基於肇事
    逃逸之犯意隨即騎乘上開重型機車逃離現場。嗣經警據報到
    場處理，而循線查獲上情。
二、案經林琨哲訴由臺中市政府警察局大甲分局報告臺灣臺中地
    方法院檢察署檢察官偵查起訴。
    理    由
壹、證據能力方面
一、按從事業務之人於業務上或通常業務過程所須製作之紀錄文
    書、證明文書，除顯有不可信之情況外，得為證據，刑事訴
    訟法第159條之4第2款定有明文。卷附光田醫療社團法人光
    田綜合醫院診斷證明書(見警卷第12頁)，係負責為告訴人醫
    治傷勢之醫師，依其所見製作之證明文書，雖屬被告以外之
    人於審判外之書面陳述，然因係從事業務之醫師於醫療業務
    上所製作之證明文書，且無顯不可信之情況，依刑事訴訟法
    第159條之4第2款之規定，自得採為認定本件犯罪事實所憑
    之證據（最高法院95年度臺上字第1449號判決意旨參照）。
二、道路交通事故現場圖、道路交通事故調查報告表（一）、（
    二）、臺中市政府舉發違反道路交通管理事件通知單(見警
    卷第8-11頁)，係警員依其所見在職務上製作之紀錄文書，
    且無顯不可信之情況，依刑事訴訟法第159條之4第1款之規
    定，亦得採為認定本件犯罪事實所憑之證據。
三、按被告以外之人（包括證人、鑑定人、告訴人、被害人及共
    同被告等）於審判外之陳述雖不符刑事訴訟法第159條之1至
    之4等4條之規定，而經當事人於審判程序同意作為證據，法
    院審酌該言詞陳述或書面陳述作成時之情況，認為適當者，
    亦得為證據；當事人、代理人或辯護人於法院調查證據時，
    知有刑事訴訟法第159條第1項不得為證據之情形，而未於言
    詞辯論終結前聲明異議者，視為有前項之同意，同法第159
    條之5定有明文。立法意旨在於傳聞證據未經當事人之反對
    詰問予以核實，原則上先予排除。惟若當事人已放棄反對詰
    問權，於審判程序中表明同意該等傳聞證據可作為證據；或
    於言詞辯論終結前未聲明異議，基於尊重當事人對傳聞證據
    之處分權，及證據資料愈豐富，愈有助於真實發見之理念，
    且強化言詞辯論主義，使訴訟程序得以順暢進行，上開傳聞
    證據亦均具有證據能力。查本件以下引用之被告以外之人於
    審判外之言詞或書面陳述，檢察官、被告於本院準備程序及
    審理時，並未就有何於刑事訴訟法第159條第1項不得為證據
    之情形於本院言詞辯論終結前聲明異議，且以下引用之被告
    以外之人於審判外之言詞或書面陳述，亦經本院於審理期日
    逐一提示、朗讀，並告以要旨，本院復審酌相關筆錄之製成
    ，文書卷證資料之取得，並無證據顯示有何違背程序規定情
    事，依據上述說明，均應具有證據能力。
四、卷附道路交通事故照片8張(見警卷第13-17頁)、6張(見本院
    卷第20-22頁)，係傳達照相當時現場情況，而透過照片傳達
    情形與現場實況在內容上之一致性，透過機械之正確性加以
    保障，照片並不存在人對現實情形之知覺、記憶所經常發生
    的表現錯誤，故其性質係非供述證據，並無傳聞法則之適用
    ，且亦無證據證明上開照片有經偽造、變造或不法之情形，
    自應有證據能力。
貳、實體方面
一、訊據被告賴錫棟固坦承於100年3月8日下午5時15分許，騎乘
    車牌號碼JVM-578號重型機車，沿臺中市○○區○○路1段11
    58巷由北向南方向行駛，行經臺中市○○區○○路1段1158
    巷44號前往北30公尺處交岔口，欲左轉往東行進時，與機車
    一起跌倒，惟矢口否認有何過失傷害、肇事致人傷害而逃逸
    之犯行，辯稱：案發當時，伊迷迷糊糊，以為是自己騎車跌
    倒，腳有受傷流血，不知道有沒有撞到別人，也沒有和告訴
    人說話，直到警察通知，才知道和別人發生車禍。伊機車之
    方向燈是因本件車禍才損壞，並無要肇事逃逸等語。經查：
(一)被告於100年3月8日下午5時15分許，騎乘車牌號碼為JVM-57
    8號重型機車，沿臺中市○○區○○路1段1158巷由北往南方
    向行駛，行經臺中市○○區○○路1段1158巷44號往北30公
    尺處，貿然左轉欲往東行駛。適有同向在後、由林琨哲騎乘
    之車牌號碼為BJ9-811號重型機車，欲自左側超前賴錫棟所
    騎乘之上開重型機車，2車因而避煞不及發生碰撞，造成賴
    錫棟及林琨哲均人車倒地，致林琨哲受有右側股骨粗隆閉鎖
    性骨折及全身多處挫瘀傷等情，業據告訴人即證人林琨哲於
    本院審理時證述明確（見本院卷第30-32頁），並有職務報
    告、道路交通事故現場圖、道路交通事故調查報告表(一)、
    (二)、臺中市政府舉發違反道路交通管理事件通知單、光田
    醫療社團法人光田綜合醫院診斷證明書、道路交通事故現場
    圖8張等資料附卷可憑(見警卷第1、8-17頁)，是此部分之事
    實，應堪認定。
(二)又告訴人即證人林琨哲於本院審理時證述：案發時，伊騎乘
    機車沿臺中市○○區○○路1段1158巷由北往南方向直行，
    被告騎乘之機車跟伊同向，騎在伊的前方，因為當時被告騎
    乘之機車會晃，覺得被告的意識不清醒，所以想要從被告的
    左側趕快超車。剛好要從被告旁邊超車，經過被告車輪後面
    時，被告就突然左轉彎，要左轉進入警卷第13頁的路口，伊
    的機車車頭因而撞到被告左前輪後方，伊的機車就滑行，倒
    在現場圖B車倒地的位置，被告的機車差不多是倒在路口中
    央，即現場圖的A車血跡位置。之後伊在機車倒地處即水溝
    處，問被告為何沒打方向燈，被告說他的方向燈壞了，因為
    看到被告有受傷，還詢問被告是否要等救護車，被告說不用
    。伊當時有跟被告說要等警察來，但被告像是沒聽到一樣騎
    機車走了。警卷第16頁上方照片即現場圖B車的刮地痕是伊
    機車所造成，因為伊的機車有滑行，刮地痕是機車停車支撐
    架造成的痕跡等語(見本院卷第30-32頁)。查證人林琨哲與
    被告夙無嫌隙，亦無親屬關係，乃係陳述其親身所見所聞經
    歷之事，且其所證核與道路交通事故現場圖、現場照片所示
    機車倒地、刮地痕位置、走向相符，於本院接受訊問前，亦
    已依法具結，以擔保其證詞之真實性，當無甘冒偽證重典，
    虛構情節而設詞誣陷被告之理，是其上開所證，應可採信。
(三)被告雖以上詞置辯，惟觀之道路交通事故現場照片(見警卷
    第13、15頁上圖、第14頁下圖)、現場圖(見警卷第8頁)之兩
    道刮地痕，均係呈左上斜走向，證人林琨哲亦證述其與被告
    是同向、沿臺中市○○區○○路1段1158巷由北往南行駛，
    被告係在該路段交岔路口欲左轉往東行駛，現場圖所示之B
    車刮地痕為其機車停車支撐架所造成等語，是被告騎乘之機
    車案發當時之行車方向，原係沿臺中市○○區○○路1段115
    8巷由北往南行駛，至該路段交岔路口欲左轉往東行駛，現
    場圖所示之B車刮地痕為告訴人機車所造成、A車刮地痕為被
    告機車所造成等情，堪以認定。又被告機車左後方之方向燈
    掉落，復未見其機車左前方車頭之方向燈，有被告機車車損
    照片附卷可憑(見警卷第15頁下圖、第16頁上圖)，參以道路
    交通事故現場照片，案發現場並無任何被告或告訴人機車之
    零件碎片遺留，且案發後告訴人尚詢問被告為何未打方向燈
    ，被告逕答方向燈損壞，亦據證人林琨哲明確證述在卷，是
    被告辯稱機車方向燈係因本件車禍發生而損壞一語，顯不可
    採。再者，被告於偵查中自承：伊的機車後面好像被勾到，
    因而跌倒，兩車有撞擊等語(見偵卷第7頁反面)；復先於本
    院準備程序時供稱：是告訴人撞伊，不是伊撞告訴人，嗣又
    改稱：伊迷迷糊糊，以為是自己騎車跌倒，不知道有沒有撞
    到別人，直到警察通知，才知道和別人發生車禍等語(見本
    院卷第13頁)，是被告就有無與告訴人發生擦撞，前後所述
    亦有矛盾。從而，依證人林琨哲之證述，配合道路交通事故
    現場圖、現場及車損照片所示之刮地痕、車損情形，被告騎
    乘之機車係在告訴人騎乘機車之前方，被告之機車於上開交
    岔路口左轉往東方向行駛時，因方向燈損壞，未於距交岔路
    口30公尺前顯示方向燈或手勢，且未讓直行車先行，致告訴
    人騎乘之機車閃避不及，因而兩車發生擦撞，足徵被告上開
    所辯，核與事證不合，應非可採。
(四)按汽車行駛至交岔路口，其行進、轉彎，應依下列規定：五
    、左轉彎時，應距交岔路口30公尺前顯示方向燈或手勢；七
    、轉彎車應讓直行車先行。道路交通安全規則第102條第1項
    第5款、第7款分別定有明文。而依當時天候晴、光線良好、
    柏油路面乾燥無缺陷、亦無障礙物、視距良好等客觀情形，
    並無不能注意之特別情事，然被告應注意、能注意卻疏未注
    意，致與告訴人林琨哲所騎乘之重型機車，致使告訴人林琨
    哲受有右側股骨粗隆閉鎖性骨折及全身多處挫瘀傷等傷害，
    足證被告之駕駛行為顯有過失。又依被告及告訴人雙方駕駛
    行向、本件撞擊點、刮地痕及機車倒地位置、車損情形等，
    堪認被告之過失行為與告訴人林琨哲所受傷害間，確有相當
    因果關係。至於告訴人雖同時有未注意車前狀況、超車前須
    先按喇叭2單響或變換燈光1次及超車時應與前車保持半公尺
    以上之間隔未依規定行走在人行道（參道路交通安全規則第
    101條第1項第3款），仍貿然直行之過失，其對本件車禍之
    發生，亦顯有過失，然此可作為被告量刑之參考，或告訴人
    是否成立民事上與有過失之問題，與被告是否構成本件過失
    傷害犯行無涉，併此敘明。
(五)又按刑法第185條之4肇事逃逸罪增訂之立法理由，乃「為維
    護交通安全，加強救護，減少被害人之死傷，促使駕駛人於
    肇事後，能使被害人即時救護」，是立法者認駕駛人駕車肇
    事後，倘能將被害人即時救護，或留在現場處理，避免後車
    再次撞擊傷者，均可減輕或避免被害人之傷亡，此攸關社會
    大眾生命、身體之安全，因而將駕車肇事逃逸行為，明文規
    定為犯罪行為加以處罰。本條既是在防止逃逸行為所產生之
    抽象危險，因此所謂「逃逸」，應非指行為人有積極「逃亡
    、隱匿」等阻礙犯罪偵查行為，而係指行為人不留在肇事現
    場為即時救護、避免後車再度撞擊或協助相關人員迅速處理
    事故而離去之行為，蓋此一離去行為可能使因肇事所發生之
    損害有再度擴大之危險（最高法院95年度台上字第2193號裁
    判意旨參照）。經查，依證人林琨哲上開之證述內容，可知
    告訴人於事故發生後，在其倒地位置即水溝處，曾詢問被告
    為何沒打方向燈，被告答以方向燈損壞，復因看到被告受傷
    ，再詢問被告是否要等救護車，被告答稱不用後，竟未理會
    告訴人表示要等警察來，旋即騎乘機車離去。又被告機車倒
    地滑行之刮地痕長達3.9公尺、告訴人機車倒地滑行之刮地
    痕為3.1公尺，雙方機車最後滑行停滯處之位置，分別距雙
    方最初撞擊點7公尺、10.7公尺，有道路交通事故現場圖在
    卷可稽(見警卷第8頁)，證人林琨哲亦證述其機車是滑行後
    卡在水溝處、自己掉在水溝裡，刮地痕係其機車之支撐架所
    造成，是被告與告訴人雙方機車擦撞後滑行之距離非短，刮
    地痕係告訴人機車之支撐架所造成，且告訴人機車係滑行後
    卡在水溝處，顯然該機車金屬支撐架刮地之摩擦聲及機車卡
    在水溝處撞擊聲均非小。再者，告訴人因機車倒地滑行而掉
    落在水溝，復在該處詢問被告問題，被告亦自承自己當時倒
    在地上，腳有受傷流血(見本院卷第34頁)，是被告對告訴人
    可能會因此受有如犯罪事實欄所示傷害豈有不知之理。本件
    被告騎乘機車因未注意左轉彎前，應距交岔路口30公尺前顯
    示方向燈或手勢，且轉彎車未讓直行車先行之過失行為，而
    與告訴人林琨哲所騎乘之機車發生擦撞，致告訴人林琨哲所
    騎乘之機車倒地，已如前述，則被告就已經發生車禍肇事乙
    節，自不能推諉不知。而被告既已確實知悉肇事，乃其竟未
    趨前察看並採取救護或其他必要措施，亦未協助將告訴人林
    琨哲送醫，反而騎乘上開機車逃離肇事現場，直至警循線通
    知被告到場接受詢問，始查獲上情，則被告主觀上確有因害
    怕警員到場需擔負刑責，而有肇事逃逸之犯意及行為至明，
    是被告前開所辯無肇事逃逸之犯行，要屬卸責之詞，自不足
    採信。
(六)綜上所述，被告所辯應係卸責之詞，不足採信。本案事證已
    臻明確，被告犯行均洵可認定，應依法論科。
三、核被告所為，係犯刑法第284條第1項前段之過失傷害罪、第
    185條之4之駕駛動力交通工具肇事，致人受傷而逃逸罪。被
    告所犯上開二罪間，犯意各別，行為互殊，應予分論併罰。
    按汽車駕駛人，無駕駛執照駕車、酒醉駕車、吸食毒品或迷
    幻藥駕車、行駛人行道或行經行人穿越道不依規定讓行人優
    先通行，因而致人受傷或死亡，依法應負刑事責任者，加重
    其刑至二分之一，道路交通管理處罰條例第86條第1項定有
    明文。查被告未考領有重型機車駕駛執照，業據被告於供明
    在卷（見本院卷第33頁），顯見其係無駕駛執照肇事並因而
    致告訴人林琨哲受傷，就其所犯上開過失傷害部分，自應依
    道路交通管理處罰條例第86條第1項規定加重其刑。爰審酌
    被告騎車疏未注意左轉彎前，應距交岔路口30公尺前顯示方
    向燈或手勢，且轉彎車未讓直行車先行，致與告訴人林琨哲
    發生擦撞，造成告訴人受有傷害，併於肇事後，擅行離開現
    場，影響告訴人即時救護之時機，危及告訴人之生命、身體
    ，實屬不該。又被告雖與告訴人達成調解，有本院100年度
    司中調字第1307號調解程序筆錄附卷可憑，惟迄今尚未依調
    解內容賠償告訴人所受損害，暨其犯罪之動機、手段、目的
    、智識程度為國小畢業、家庭經濟狀況勉持、告訴人所受之
    傷勢及對本件事故與有過失等一切情狀，分別量處如主文所
    示之刑，並均諭知易科罰金之折算標準，以資懲儆。
據上論斷，應依刑事訴訟法第299條第1項前段，刑法第284條第1
項前段、第185條之4、第41條第1項前段，道路交通管理處罰條
例第86條第1項，刑法施行法第1條之1第1項、第2項前段，判決
如主文。
本案經廖聖民到庭執行職務。
中    華    民    國   100    年    11    月     1    日
                  刑事第四庭  審判長法  官  吳進發
                                    法  官  羅智文
                                    法  官  李婉玉
以上正本證明與原本無異。
如不服本判決應於收受判決後10日內向本院提出上訴書狀，並應
敘述具體理由；其未敘述上訴理由者，應於上訴期間屆滿後20日
內向本院補提理由書（均須按他造當事人之人數附繕本）「切勿
逕送上級法院」。
                                    書記官  林政佑
中    華    民    國   100    年    11    月     1    日
附錄論罪科刑法條
刑法第284條第1項
因過失傷害人者，處 6 月以下有期徒刑、拘役或 5 百元以下罰
金，致重傷者，處 1 年以下有期徒刑、拘役或 5 百元以下罰金
。
刑法第185條之4
駕駛動力交通工具肇事，致人死傷而逃逸者，處 6 月以上 5 年
以下有期徒刑。